【裁判字號】    97,訴,734
【裁判日期】    971009
【裁判案由】    偽造文書等
【裁判全文】
臺灣屏東地方法院刑事判決               97年度訴字第734號
公  訴  人  臺灣屏東地方法院檢察署檢察官
被      告  乙○○
            甲○○
上列被告因偽造文書等案件，經檢察官提起公訴（97年度偵字第
1993號），被告於準備程序期日就被訴事實為有罪之陳述，本院
合議庭裁定由受命法官獨任進行簡式審判程序，判決如下：
    主  文
乙○○共同犯行使公務員登載不實文書罪，處有期徒刑壹年；又
共同犯商業會計法第七十一條第一款之填製不實罪，處有期徒刑
貳月；又共同犯行使公務員登載不實文書罪，處有期徒刑壹年。
應執行有期徒刑壹年玖月。緩刑年。
甲○○共同犯商業會計法第七十一條第一款之填製不實罪，處有
期徒刑貳月，如易科罰金，以新臺幣壹仟元折算壹日。緩刑貳年
。
    事  實
一、乙○○原係陸軍機械化步兵第298旅（下稱298旅）砲兵營營
    部連之下士財務士（於民國95年4月6日入伍，義務役，已於
    96年7 月l 日退伍）。其於民國96年3 月至6 月間，負責砲
    兵營預財、行政等業務，其與該營中校營長陳文豪、砲兵營
    營部連上尉輔導長曾聖倫（陳文豪、曾聖倫涉犯共同偽造文
    書罪嫌部分，另經國防部高等軍事法院高雄分院檢察署提起
    公訴）等人均為依法令服務於國家所屬機關而具有法定職務
    權限之公務員。298 旅砲兵營於96年3 月及4 月間分別辦理
    該營3 月份、4 月份慶生餐會暨298 旅交辦併同舉行之旅部
    餐會，並由乙○○負責簽報上開餐會之選定菜單、訪商、經
    費核銷等事宜。詎渠等竟先後為下列行為：
  (一)96年3 月12日在屏東縣車城鄉之「荷蘭餐廳」舉辦砲兵營
    96年3 月份慶生暨旅部餐會後，陳文豪、曾聖倫、乙○○等
    3 人知悉該次餐會費用計新臺幣（下同）13萬9000元，因該
    次餐會採購金額已超過10萬元，而逾主管機關依政府採購法
    所定公告金額之10分之1 ，依中央機關未達公告金額採購招
    標辦法等相關規定，仍須公開取得3 家以上廠商之書面報價
    或企劃書，且仍須公告招標及辦理開標，渠等為掩飾未依上
    述規定辦理之瑕疵，竟共同基於變造私文書並進而行使及公
    務員明知為不實事項而登載於所執掌公文書並進而行使之犯
    意聯絡，先由曾聖倫向不知情之「荷蘭餐廳」不詳人員取
    得日期各為96年3 月12日、同月13日及同月11日，金額各為
    5 萬元、4 萬9000元及4 萬元之統一發票3 張，再交予乙○
    ○，並經陳文豪同意概括授權由乙○○分次辦理核銷。乙○
    ○明知前開發票並非該次餐會實際消費之發票，仍於96年4
    月28日或29日間某時，先將上開日期為96年3 月11日、金額
    為4 萬元之統一發票擅自將日期更改為96年3 月19日而變造
    該私文書，再一次擬具日期分別為96年3 月13日及96年3 月
    19 日 之不實簽呈，並皆附具支出憑證黏存單、申購單、廠
    商劃撥入帳委託書、衛生切結書、營利事業登記證及參與慶
    生餐會人員名冊等資料，其中96年3 月13日之文件內容為不
    實核銷在該餐廳舉辦上開餐會之款項共9 萬9000元，並在支
    出憑證黏存單上張貼上開日期為96年3 月12日及同年月13日
    之統一發票；另96年3 月19日之文件內容為不實核銷在該餐
    廳舉辦上開餐會之款項共4 萬元，該支出憑證黏存單上則張
    貼上開經乙○○變造日期之統一發票。嗣乙○○復持知情之
    陳文豪授權使用之職官章、私章及不知情之砲兵營營輔導長
    許章明授權使用之職官章、私章，蓋印核批於相關文件，以
    此方式登載不實事項於其執掌之公文書，之後再於同年4 月
    30 日 一次檢具相關資料提出向298 旅主計科申請撥款，致
    使承參中尉財務官曾文楷不察，據以簽報核撥付款簽呈，經
    權責長官核准後，撥款至廠商金融帳戶，以完成核銷程序，
    足以生損害於「荷蘭餐廳」及298 旅簽辦公文與經費支用
    稽核之正確性。
  (二)96年4 月23 日於屏東縣車城鄉「漁莊餐廳」舉辦該營96年4
    月份慶生暨旅部餐會後，陳文豪、曾聖倫、乙○○等3 人亦
    知悉該次餐費費用計11萬8000元，亦逾主管機關依政府採購
    法所定公告金額之10分之1 ，須公開取得3 家以上廠商之書
    面報價或企劃書，且仍須公告招標及辦理開標，其等為掩飾
    未依上述規定辦理之瑕疵，另共同基於公務員明知為不實事
    項而登載於所執掌公文書並進而行使之犯意聯絡，先由曾聖
    倫向「漁莊餐廳」索取相關資料交予乙○○，陳文豪亦同意
    概括授權乙○○分次辦理核銷，惟因「漁莊餐廳」欠缺營利
    事業登記證等資料，致乙○○無法據以辦理核銷。乙○○為
    趕辦核銷該筆餐費予廠商，告知曾聖倫將改持其他餐廳發票
    等資料代替核銷，經曾聖倫同意，乙○○即商請先前曾在
    298 旅辦過餐會之石松喜宴行負責人甲○○提供空白收據及
    相關資料，以便辦理核銷。甲○○係商業負責人，其明知並
    未辦理該次餐會，然為協助乙○○能順利結報款項，竟與乙
    ○○、陳文豪及曾聖倫等人共同基於明知為不實事項而填載
    會計憑證之犯意聯絡，由甲○○於96年5 月間某日提供已蓋
    好石松喜宴行店章之空白免用統一發票收據2 張及其他相關
    資料予乙○○，乙○○再透過某姓名不詳之不知情官兵在空
    白免用統一發票收據2 張上填寫日期分別為96年4 月12日、
    同月23日，金額分別為7 萬8000元、4 萬元等不實事項，足
    生損害於稅捐稽徵機關對課稅管理之正確性。而乙○○明知
    前開收據內容不實，仍一次擬具日期分別為96年4 月13日及
    96年4 月23日之不實簽呈，並皆附具支出憑證黏存單、申購
    單、廠商劃撥入帳委託書、衛生切結書、營利事業登記證及
    參與慶生餐會人員名冊等資料，其中96年4 月13日之文件內
    容為不實核銷在「漁莊餐廳」舉辦餐會之款項共7 萬8000元
    ，其支出憑證黏存單上並張貼上開經登載不實日期為96年4
    月13 日 、金額為7 萬8000元之免用統一發票收據；另96年
    4 月23 日 之文件內容為不實核銷在「漁莊餐廳」舉辦餐會
    之款項共4 萬元，其支出憑證黏存單上亦張貼上開經登載不
    實日期為96年4 月23日、金額為4 萬元之免用統一發票收據
    。嗣乙○○復持知情之陳文豪授權使用之職官章、私章及不
    知情之砲兵營營輔導長許章明授權使用之職官章、私章，蓋
    印核批於相關文件，以此方式登載不實事項於其執掌之公文
    書。再於96年5 月間某日，一次檢具相關資料提出向298 旅
    主計科申請撥款，致使承參中尉財務官曾文楷不察，據以簽
    報核撥付款簽呈，經權責長官核准後，撥款至「漁莊餐廳」
    金融帳戶，以完成核銷程序，足以生損害298 旅簽辦公文與
    經費支用稽核之正確性。
二、案經國防部高等軍事法院高雄分院檢察署（下稱軍事檢察署
    ）移送臺灣屏東地方法院檢察署檢察官偵查起訴。
    理  由
一、按現役軍人犯陸海空軍刑法或其特別法之罪，依軍事審判法
    之規定追訴審判之。又犯罪在任職服役前，發覺在任職服役
    中者，依軍事審判法追訴審判；但案件在追訴審判中而離職
    離役者，初審案件應移送該管第一審之法院，上訴案件應移
    送該管第二審之法院審判。犯罪在任職服役中，發覺在離職
    離役後者，由法院審判，軍事審判法第1 條第1 項前段、第
    5 條第1 項、第2 項分別定有明文。又陸海空軍刑法第76條
    規定「現役軍人犯刑法下列各罪者，除本法另有規定外，依
    各該規定處罰」，亦即現役軍人犯陸海空軍刑法第76條所列
    之刑法各罪者，只要發覺在任職服役中，即應依軍事審判法
    第1 條第1 項前段、第5 條之規定，由軍事法院審判。質言
    之，倘現役軍人犯刑法偽造文書印文罪章關於公文書、公印
    文罪者，因該罪已為陸海空軍刑法第76條第1 項第4 款所明
    定，是如被告復係在任職服役中所犯，自屬陸海空軍刑法之
    犯罪，倘其行為在任職服役中，發覺亦在任職服役中者，即
    應由軍事法院審判；反之，如發覺非在任職服役中，即應由
    法院審判。查本件被告乙○○95年4 月6 日入伍，嗣於96年
    7 月1 日退伍，此有被告乙○○退伍令影本1 紙（見軍事檢
    察署96年度偵字第44號卷一第86頁）附卷足憑。而本件係因
    國防部督察室內部稽核處於96年8 月間對298 旅進行不定期
    稽核後察覺上情，並告知具有軍事警察官身份之298 旅旅長
    時始發覺，此有陸軍機械化步兵第298 旅96年8 月28日海忠
    字第0960001802號函及所附相關資料1 份（見軍事檢察署96
    年度偵字第331 號卷全卷）在卷可憑，則被告乙○○上開犯
    行經發覺時，既其已離職離役而非任職服役中，自不具現役
    軍人身分，揆諸前揭說明，司法機關對本案應有審判權，合
    先敘明。
二、按除被告所犯為死刑、無期徒刑、最輕本刑為3 年以上有期
    徒刑之罪或高等法院管轄第一審案件者外，於法院行準備程
    序進行中，被告先就被訴事實為有罪之陳述時，審判長得告
    知被告簡式審判程序之旨，並聽取當事人、代理人、辯護人
    及輔佐人之意見後，裁定進行簡式審判程序，刑事訴訟法第
    273 條之1 第1 項定有明文，本件被告所為係犯死刑、無期
    徒刑、最輕本刑為3 年以上有期徒刑以外之罪，其於準備程
    序中就被訴事實為有罪之陳述，經法官告知簡式審判程序之
    旨，並聽取公訴人、被告之意見後，本院合議庭乃裁定由受
    命法官獨任進行簡式審判程序，合先敘明。又簡式審判程序
    之證據調查，不受刑事訴訟法第159 條第1 項、第161 條之
    2 、第161 條之3 、第163 條之1 及第164 條至第170 條規
    定之限制，刑事訴訟法第273 條之2 亦定有明文，故本件審
    理依該規定，亦排除嚴格證據調查，併予敘明。
三、前揭事實業據被告乙○○及甲○○於本院審理時均坦承不諱
    （見本院卷第46頁反面），經核與證人即共犯陳文豪、曾聖
    倫於軍事檢察官偵查中所為之陳述相符（見軍事檢察署96年
    度偵字第44號卷二第126 頁至第132 頁），另砲兵營係於96
    年3 月12日在「荷蘭餐廳」舉辦砲兵營96年3 月份慶生暨
    旅部餐會、同年4 月23日在「漁莊餐廳」舉辦砲兵營96年4
    月份慶生暨旅部餐會之事實，業據證人賴信宏、吳神助於軍
    事檢察官偵查中證述明確（見軍事檢察署96年度偵字第44號
    卷一第19頁至第22頁、第27頁至第30頁），此外復有1.被告
    乙○○所製作96年3 月13日3 月份慶生餐費外燴付款簽呈，
    並包括支出憑證黏存單（含荷蘭餐廳96年3 月12日、同月
    13日統一發票）、外燴申購單、廠商匯款劃撥入帳委託書、
    廠商切結書、廠商營利事業登記證、廚師證書、廠商存摺封
    面、廠商公共意外責任保險單及砲兵營3 月份慶生餐會人員
    名冊等資料（見軍事檢察署96年度偵字第44號卷一第164 頁
    至第175 之1 頁）；2.被告乙○○所製作96年3 月19日3 月
    份慶生餐費外燴付款簽呈，並包括支出憑證黏存單（含荷蘭
    餐廳遭變造之96年3 月19日統一發票）、外燴申購單、廠
    商匯款劃撥入帳委託書、廠商切結書、廠商營利事業登記證
    、廚師證書、廠商存摺封面、廠商公共意外責任保險單、砲
    兵營3 月份慶生餐會人員名冊等資料（見軍事檢察署96年度
    偵字第44號卷一第120 頁至第129 頁）；3.被告乙○○所製
    作96年4 月23日4 月份慶生餐費外燴付款簽呈，並包括支出
    憑證黏存單（含石松喜宴行96年4 月23日免用統一發票收據
    ）、外燴申購單、廠商費款劃撥入帳委託書、廠商存摺封面
    、廠商切結書、廠商營利事業登記證、砲兵營4 月份慶生餐
    會人員名冊等資料（見軍事檢察署96年度偵字第44號卷一第
    130 頁至第137 頁）；4.被告乙○○所製作96年4 月13日4
    月份慶生餐費外燴付款簽呈，並包括支出憑證黏存單（含石
    松喜宴行96年4 月13日免用統一發票收據）、外燴申購單、
    廠商費款劃撥入帳委託書、廠商切結書、砲兵營4 月份慶生
    餐會人員名冊等資料（見軍事檢察署96年度偵字第44號卷一
    第147 頁至第155 頁）；5.298 旅中華民國96年4 月30日漢
    智字第100 號呈（見軍事檢察署96年度偵字第44號卷一第
    112 頁）；6.298 旅中華民國96年4 月13日漢智字第123 號
    呈（見軍事檢察署96年度偵字第44號卷一第140 頁）7.298
    旅主計科96年5 月3 日撥款砲兵營96年4 月份外燴餐費費用
    9 萬9000元之簽呈（見軍事檢察署96年度偵字第44號卷二第
    111 頁至第112 頁）；8.298 旅主計科96年5 月7 日撥款砲
    兵營96年3 月份外燴餐費費用4 萬元之簽呈（見軍事檢察署
    96年度偵字第44號卷二第110 頁至第111 頁）；9.298 旅主
    計科96年5 月21日撥款砲兵營96年5 月份外燴餐費費用7 萬
    8000元之簽呈（見軍事檢察署96年度偵字第44號卷一第138
    頁至第139 頁）等存卷可參，足見被告等之自白與事實相符
    。故本件事證明確，自應依法論科。
四、論罪科刑部分：
  (一)就事實欄一、(一)部分，核被告乙○○於變造統一發票上所載
    日期後復持以行使之行為，係犯刑法第216 條、第210 條之
    行使變造私文書罪；另於其所執掌之公文書上登載不實復持
    以行使之行為係犯同法第216 條、第213 條之行使登載不實
    公文書罪。被告乙○○就前開2 罪間與證人陳文豪、曾聖倫
    有犯意聯絡與行為分擔，應論以共同正犯；又被告乙○○係
    於變造該私文書及於其所執掌之公文書上登載不實後，復持
    以行使，其變造及登載不實之低度行為應為其行使之高度行
    為所吸收，而不另論罪。另被告乙○○係一行為同時行使上
    開變造私文書及登載不實公文書，而侵害「荷蘭餐廳」及
    298 旅簽辦公文與經費支用稽核之正確性，既侵害數法益，
    故屬想像競合犯，應從一重之刑法第216 條、第213 條之行
    使登載不實公文書罪處斷。
  (二)按免用統一發票收據，為證明事實之經過，而為造具記帳憑
    證所根據之憑證，故應屬商業會計法第15條第1 項所規定之
    原始憑證；次按非根據真實事項，不得造具任何會計憑證，
    並不得在會計帳簿表冊作任何記錄，商業會計法第33條亦定
    有明文。又按免用統一發票收據，既係被告甲○○業務上所
    負責填製，本質亦係刑法第215 條之文書，惟免用統一發票
    收據既屬會計憑證，而商業會計法第71條第1 款之不實填載
    會計憑證罪，原即含有業務上登載不實之本質，與刑法第21
    5 條之業務上文書登載不實罪均規範處罰同一之登載不實行
    為，屬法條競合，且前者為後者之特別規定，依特別法優於
    普通法之原則，應優先適用商業會計法第71條第1 款之罪論
    處，且本件既不適用刑法第215 條之罪，當亦不再論以刑法
    第216 條、第215 條之行使業務上登載不實文書罪。被告甲
    ○○係石松喜宴行之負責人，有石松喜宴行營利事業登記證
    影本1 紙存卷可佐，其明知石松喜宴行於如事實欄一、(二)所
    示之時間，並未幫298 旅辦理外燴，然竟於石松喜宴行之免
    用統一發票收據上為不實之記載，故就事實欄一、(二)部分，
    核被告甲○○、乙○○所為，係犯商業會計法第71條第1款
    之商業負責人填製不實會計憑證罪。檢察官認被告等就此部
    分係犯刑法第216 條、第215 條之行使業務登載不實文書罪
    ，尚有未合，惟因二者基本社會事實同一，爰依法變更起訴
    法條。被告甲○○、乙○○與證人陳文豪、曾聖倫透過不知
    情之士兵於空白免用統一發票收據上為不實之記載，屬間接
    正犯，又被告乙○○與證人陳文豪、曾聖倫雖非商業負責人
    ，然既與被告甲○○有犯意聯絡及行為分擔，依刑法第31條
    第1 項之規定，為共同正犯。另就事實欄一、(二)部分，被告
    乙○○另犯刑法第216 條、第213 條之行使登載不實公文書
    罪。就此部分被告乙○○與證人陳文豪、曾聖倫有犯意聯絡
    與行為分擔，為共同正犯。被告乙○○於公文書上登載不實
    後，復持以行使，其登載不實之低度行為應為行使之高度行
    為所吸收，而不另論罪。又被告乙○○就其上開(一)、(二)部分
    所犯3 罪間，犯意各別，行為互異，應予分論併罰。
  (三)爰審酌被告乙○○、甲○○無不良前科，有渠等臺灣高等法
    院被告前案紀錄表在卷可按，素行尚佳，且坦承犯行，犯後
    態度均堪稱良好，又被告乙○○僅為一義務役士官，就軍隊
    內部事務，本即無決定性之影響力，通常僅係聽命行事，本
    件被告乙○○亦係應其部隊長官即證人陳文豪、曾聖倫之要
    求，始為上開犯行，在軍隊上命下從、服從至上之信條下，
    縱被告乙○○知其所為違反相關規定，且有涉及不法情事，
    然對其上級長官所交辦之任務，亦僅得盲從；被告甲○○亦
    明知其行為不當，然為配合與軍隊間之生意往來，仍沿襲陋
    習而於其空白免用統一發票收據上登載不實事項，惟渠等本
    身並未因此得有任何不法利益等情，分別量處如主文之刑，
    另就被告甲○○部分，諭知易科罰金之折算標準；被告乙○
    ○部分，並定其應執行之刑，以資懲儆。又被告2 人均未曾
    受有期徒刑以上刑之宣告，有渠等上開前案紀錄表在卷可按
    ，渠等一時失慮，致罹刑章，事後已顯悔悟，歷此偵查、審
    判科刑教訓，當知所警惕，而無再犯之虞，本院綜合各情，
    認所宣告之刑以暫不執行為適當，就被告乙○○部分，宣告
    緩刑3 年；被告甲○○部分，宣告緩刑2 年，以啟自新。檢
    察官就被告乙○○部分，於本院審理時雖具體求刑緩刑4 年
    ，惟本院認量處如主文之刑為適當，檢察官之求刑，核屬過
    重，附此敘明。
  (四)末以，被告乙○○雖先後2 次向298 旅主計科提出上開經登
    載不實之公文書申請撥款，均致承參中尉曾文楷不察，而據
    以簽報核撥付款簽呈，然欲撥款予廠商，尚須再經曾文楷上
    級之權責長官核准，且亦非由曾文楷個人支付該些款項，故
    被告乙○○先後2 次行使登載不實公文書之犯行，雖生損害
    298 旅簽辦公文與經費支用稽核之正確性，然尚難認有何損
    害曾文楷個人之情。公訴意旨認被告乙○○行使上開經登載
    不實之公文書，而足生損害於曾文楷云云，容有誤會，併予
    敘明。
據上論斷，應依刑法第273 條之1 第1 項、第299 條第1 項前段
、第300 條，商業會計法第71條第1 款，刑法第11條前段、第28
條、第31條第1 項、第216 條、第210 條、第213 條、第55條、
第41條第1 項前段、第51條第5 款、第74條第1 項，判決如主文
。
本案經檢察官李侑姿到庭執行職務
中    華    民    國    97    年    10    月     9    日
                  刑事第五庭    法  官  程士傑
以上正本證明與原本無異。
如不服本判決應於收受本判決送達後10日內向本院提出上訴書狀
，其未敘述上訴理由者，應於上訴期間屆滿後20日內向本院補提
理由書狀（均須按他造當事人之人數附繕本）「切勿逕送上級法
院」
中    華    民    國    97    年    10    月    9     日
                                書記官  孫秀桃
附錄論罪科刑法條：
中華民國刑法第216條
（行使偽造變造或登載不實之文書罪）
行使第 210 條至第 215 條之文書者，依偽造、變造文書或登載
不實事項或使登載不實事項之規定處斷。
中華民國刑法第210條
（偽造變造私文書罪）
偽造、變造私文書，足以生損害於公眾或他人者，處 5 年以下有
期徒刑。
中華民國刑法第213條
（公文書不實登載罪）
公務員明知為不實之事項，而登載於職務上所掌之公文書，足以
生損害於公眾或他人者，處 1 年以上 7 年以下有期徒刑。
商業會計法第71條第1款
商業負責人、主辦及經辦會計人員或依法受託代他人處理會計事
務之人員有下列情事之一者，處5 年以下有期徒刑、拘役或科或
併科新臺幣60萬元以下罰金：
一、以明知為不實之事項，而填製會計憑證或記入帳冊。


司法院資訊處製作；財團法人民間司法改革基金會備份。
